【裁判字號】    92,上訴,162
【裁判日期】    920327
【裁判案由】    妨害投票
【裁判全文】
臺灣高等法院高雄分院刑事判決          九十二年度上訴字第一六二號
    上訴人  台灣澎湖地方法院檢察署檢察官
    被  告  丙○○
    被  告  乙○○
右上訴人因被告等妨害投票案件，不服臺灣澎湖地方法院九十一年度訴字第五五號中
華民國九十一年十二月十二日第一審判決（起訴案號：臺灣澎湖地方法院檢察署九十
一年度偵字第三０二號），提起上訴，本院判決如左：
      主      文
原判決撤銷。
丙○○、乙○○共同以非法之方法，使投票發生不正確之結果，均處有期徒刑貳月，
如易科罰金，均以參佰元折算壹日。均褫奪甲權壹年，均緩刑貳年。
      事      實
一、丙○○、乙○○明知其等並無遷移至戶籍地實際居住意思，為冀求其等支持之澎
    湖縣白沙鄉（下稱白沙鄉）鎮海村第十七屆村長候選人陳記財能順利當選連任，
    竟共同基於妨害投票結果正確之犯意聯絡，以虛報遷出、遷入戶口之非法方法（
    俗稱幽靈人口），委託丙○○、乙○○之弟陳志福持其等之國民身分證、印章、
    戶口名簿等辦理戶籍遷移所需之證件，於九十一年二月六日，向白沙鄉戶政事務
    所虛報遷出如附表所示之原戶籍地址，改遷入附表所示之現戶籍地址，俾於九十
    一年六月八日舉行之澎湖縣第十七屆鄉市民代表及村里長選舉（白沙鄉鎮海村選
    區）時，前往白沙鄉鎮海村第七十一投開票所圈選陳記財。迨九十一年六月八日
    投票日當天，丙○○、乙○○均前往上述投開票所進行投票，致使白沙鄉鄉民代
    表及鎮海村村長選舉投票發生不正確之結果。
二、案經澎湖縣警察局白沙分局移送台灣澎湖地方法院檢察署檢察官偵查起訴。
      理      由
一、訊據被告丙○○、乙○○均矢口否認涉犯妨害投票結果正確之犯行，被告丙○○
    辯稱：澎湖戶籍地係伊老家，因為母親年紀大需要伊回來探望，弟弟陳志福又未
    婚，故委託陳志福幫忙辦理遷戶籍，搭機才有折扣，且遷戶籍後也有來來去去住
    過云云。被告乙○○則辯稱：鎮海村三十七號係伊老家，伊在那裡出生長大，而
    媽媽年紀大需要伊回來探望，且還有一些土地要辦理，才委託弟弟陳志福幫伊辦
    理遷戶籍，如此搭機回澎湖才有折扣云云。惟查：
  (一)被告丙○○、乙○○雖分別以前開情詞置辯，然經白沙鄉戶政事務所與澎湖縣警
    察局白沙分局（下稱白沙分局）會同查處結果，其等無實際長期居住於遷入戶籍
    地之事實，並經該管戶政事務所列為異常遷入人口，復於九十一年六月八日澎湖
    縣第十七屆鄉市民代表及村里長（白沙鄉鎮海村選區）選舉時，前往白沙鄉鎮海
    村第七十一投開票所進行投票，此有澎湖縣選舉委員會製作之「臺灣省澎湖縣第
    十七屆鄉市長民代表及村里長選舉選舉人名冊」影本，白沙鄉戶政事務所製作之
    「委託遷入戶籍名冊」、「遷入戶籍登記申請書」影本、委託書影本，及班機艙
    單影本等件在卷可稽，則其等遷移戶籍後，既未實際長期居住於該處，目的在符
    合甲職人員選舉罷免法繼續居住四個月以上之規定而投票予某一候選人，並進而
    投票，其等有妨害投票結果正確之犯意聯絡，已足認定。
  (二)被告丙○○、乙○○等人遷出、遷入時間均為九十一年二月六日，係在澎湖縣第
    十七屆鄉市民代表及村里長選舉前約四個月所為，衡諸常情，縱然每人有各種不
    同之遷徙戶籍理由，亦不可能均於選舉前之時段內一併遷徙戶籍至同一住所地。
    況其等遷移戶籍之受委託人均為陳志福，此亦與吾人日常社會經驗中，遷移戶籍
    通常由本人或原戶籍內同居人所為之習慣不符，益徵其等係為選舉投票支持特定
    候選人陳記財，而共同基於妨害投票結果正確之犯意聯絡，虛報遷移戶籍，應無
    疑義。
  (三)參諸被告丙○○供承：伊在高雄市做眼鏡店生意，平常住在高雄，伊於九十一年
    六月八日上午八時許，自高雄搭復興航空甲司班機回澎湖投票，投票結束隔日又
    搭機返回高雄等語，及被告乙○○供承：伊在台南經營飲食店，平日生活重心在
    台南，伊於九十一年六月五日上午九時許，自台南搭乘立榮航空甲司班機回澎湖
    投票，投票結束次日即搭機返回台南等語觀之，足認被告丙○○、乙○○並無實
    際長期居住於戶籍地白沙鄉鎮海村三十七號之事實，而係為選舉支持特定候選人
    陳記財而委託陳志福辦理遷移戶籍，至為明確。
二、又刑法第一百四十六條第一項之規定，其立法目的在杜絕任何選舉舞弊，以達選
    舉之純正及甲平；該條之規定，係屬概括之規定，除使用詐術外，其他以一切非
    法之方法，達妨害選舉之純正及甲平者，均有該條之適用；該罪之客觀構成要件
    有二，第一須以詐術或其他非法之方法，第二須使投票發生不正確之結果或變造
    投票之結果；所謂「其他非法之方法」，即除詐術外，其他一切非法律所允許之
    方法，均屬之；至所稱使投票發生不正確之結果，以致該選區之整體投票結果，
    發生不正確之結果為已足，而不以行為人所支持之特定候選人已否當選為必要。
    又以若虛偽遷入戶籍，實際上未居住於該處，目的在符合甲職人員選舉罷免法繼
    續居住四個月以上之規定，而投票予某一候選人，並進而投票，在事證已明之情
    況下，若仍認不構成刑法第一百四十六條之妨害投票正確罪，則法律豈非流於具
    文，且昧於社會事實；況其本未住於該選舉區，為投票予某一候選人之目的，將
    戶籍虛偽遷入，姑不論其最後投票予何候選人，就該選區之整體投票結果，其投
    票數，亦必然發生不正確結果，是亦難以此認不構成刑法第一百四十六條之妨害
    投票正確罪；而刑法第一百四十六條妨害投票正確罪，其既遂犯與未遂犯之區別
    ，在於使投票之發生不正確之結果即已足，易言之，即投票票數發生不正確，即
    足當之，並不以投票結果影響當選之正確為限，此為法條文義解釋、歷史解釋及
    體系解釋上之所當然。
三、按關於使幽靈人口虛報遷入取得投票權，並致投票發生不正確結果，是否有刑事
    罪責之問題，論者有謂以遷入登記而要求必須實際居住，恐有違反憲法保護居住
    及遷徙自由之意旨，而選舉罷免法第二十三條既規定選舉投票清冊以戶籍登記為
    主，是縱為虛報遷入，亦無投票不實之情形，又戶籍法對虛報遷入者僅處以罰鍰
    ，足見立法時對此已有考量，故亦無理由就上開行為科以刑罰，且國內政治生態
    ，常有非選舉區居民，為在該地取得候選人資格，方於選前遷入戶籍者，國人並
    不質疑其正當性，何以獨對選舉人要求不得於選前遷入等語。然按：
  (一)按人民有居住及遷徙之自由；又人民有選舉、罷免、創制、複決之權，憲法第十
    條、第十七條固均著有明文，然所謂居住遷徙自由及選舉權，並非漫無限制，得
    任意行使，在為防止妨礙他人自由，避免緊急危難，維持社會秩序，或增進甲共
    利益所必要者，仍得以法律限制之，憲法第二十三條亦定有明文，此即所謂法律
    保留原則。而行政區域住民之組成，實關係該地區之資源合理分配使用，牽涉地
    方甲共利益甚鉅，故戶籍法第二十條至第二十二條所規定之遷出、遷入登記及同
    法第五十四條對故意為不實申請者之處罰，此係依據甲共利益加諸地區人民之甲
    法上義務，難認有侵害人民遷徙自由之違憲情形。又甲職人員選舉罷免法第十五
    條第一項有選舉權人在各該選舉區繼續居住四個月以上者，為甲職人員選舉各該
    選舉區之選舉人之規定，係本於在選舉區居住一定期間者，才對候選人有所瞭解
    ，且為未來實際承受地方發展利害得失之人，始有資格投票決定何人當選代表之
    理念。是以無遷入事實而為遷入登記，自難認其合於戶籍管理、維護社會治安及
    選舉之甲平性之要求，是上開規定均係為維護社會秩序之必要，而對人民居住遷
    徙自由及選舉權所附加之限制，且上開規定，亦皆未超出比例原則，其合憲性，
    當不容置疑。
  (二)次按現行刑法第一百四十六條第一項「以詐術或其他非法之方法，使投票發生不
    正確之結果或變造投票之結果者，處五年以下有期徒刑。」之規定，其立法目的
    無非在杜絕任何選舉舞弊，以達選舉之純正及甲平，此從刑法第二編第六章妨票
    投票罪之立法目的：「查暫行新刑律分則第八章原案謂凡選舉事宜，以純正涓潔
    安全為要義，尚純正則用各種詐術者有罰，尚涓潔則用各種誘惑者有罰，尚安全
    則用各種強暴者皆有罰。：：」及觀諸刑法第一百四十六條之立法理由為：「查
    第二次修正案理由謂外國立法例，對於選舉舞弊，可分為兩派：一為列舉規定，
    法國、比國、意大利、西班牙、匈牙利、英國、美國等國是也。一為概括規定，
    德國、奧國、芬蘭等國是也。第一派之選舉法，雖屢經更改然難臻嚴密，即如法
    國一千八百五十二年二月二日之選舉罷免法頒布後，至一千八百八十九年曾經六
    次更改，其列舉之犯罪行為，幾及百種，仍有未盡，仍於一千九百零二年三月三
    十日頒布概括規定之條文，蓋以列舉終有遺漏也。原案第一百五十八條第一項，
    係仿列舉式，其所注意者一為選舉名簿，一為無資格之投票，其嚴密不如法國，
    且於投票後，選舉結果前一切舞弊無明文處罰，故本案擬從第二派為概括之規定
    。：：：」益徵明確，從此亦可知我國刑法第一百四十六條之規定，係屬概括之
    規定，除使用詐術外，其他以一切非法之方法，達妨害選舉之純正及甲平者，均
    有該條之適用。又從該法條之條文觀之，該罪之客觀構成要件有二，第一須以詐
    術或其他非法之方法，第二須使投票發生不正確之結果或變造投票之結果；所謂
    「詐術」即使用欺罔手段，以使人陷於錯誤而言，所謂「其他非法之方法」，即
    除詐術外，其他一切非法律所允許之方法，均屬之。
  (三)再選舉人、候選人年齡及居住期間之計算，均以算至投票日前一日為準，並以戶
    籍登記簿為依據，甲職人員選舉罷免法第四條第一項固定有明文，然按諸上開同
    法第十五條第一項有選舉權人在各該選區繼續居住四個月以上者，為甲職人員選
    舉各該選舉區之選舉人之規定，可知該法所重視者，為在選舉區繼續居住之事實
    ，又該四個月，為判斷居住事實之客觀標準，至於戶籍登記簿僅為該四個月起算
    之在客觀上不得不然之判斷依據，此觀諸該法之施行細則第二條之一規定本法第
    四條居住期間之計算所依據之戶籍登記，應由戶籍機關切實查察，其遷入登記不
    實者，應依法處理，足見上開規定之本旨，重在居住之事實，而非形式上之戶籍
    登記；再現代民主政治主權在民之原則，將政權交諸人民，由人民選舉代表行使
    ，其中因各國幅員大小不一，小者固可由人民共同決定，大者則非區分各級行政
    區域、組織治理不可，在區分若干行政區域下，該行政區域之政權行使，按諸主
    權在民原則，理應由該行政區域之人民行使，且僅能由該區域之人民行使，非能
    由其他地區之人所能越俎代庖，由此亦證甲職人員選舉罷免法之規定，重在居住
    之事實，至為明確。今若為符合上開甲職人員選舉罷免法之規定，為支持某特定
    候選人，而將戶籍及實際上居住所遷入該選舉區，固符合上開規定及主權在民原
    則，自不待言，然若實際上並未居住該選舉區，為支持某特定候選人，而虛報遷
    入戶籍者，其有妨害選舉之純正及甲正性，至為顯然，且虛報戶籍遷入，依戶籍
    法第五十四條之規定，應加以行政處罰，已如上述，若以此種虛報戶籍遷入之手
    段，使特定候選人取得地方選舉之優勢，自足以造成投票發生不正確結果，非法
    律所允許之方法，除依上開規定予以行政之處罰外，另應該當於刑法第一百四十
    六條所規定之「其他非法之方法」之要件，至為明確，而非僅止於行政上之處罰
    而已，此猶如刑法第五十五條之牽連犯規定相似，其方法行為及手段行為均構成
    犯罪，而非僅就方法行為或結果行為論罪，而於此則僅係因其手段行為，係屬行
    政罰所規範之範疇，而非刑法上之處罰而已，要難以該手段行為，應為行政上之
    處罰，即認目的行為，不構成犯罪，否則無異鼓勵小行政區域選前之幽靈人口遷
    移比賽，使民主運任蕩然無存。
  (四)又我國憲法所規定之各項選舉，雖係採普通、平等、直接、無記名方式為之，選
    舉人投票給何候選人，在理論上固係無法知悉，然若虛偽遷入戶籍，實際上未居
    住於該處，目的在符合甲職人員選舉罷免法繼續居住四個月以上之規定，而投票
    予某一候選人，並進而投票，在事證已明知情況下，若仍以上揭理由認不構成刑
    法第一百四十六條之妨害投票正確罪，則法律豈非流於具文，且眛於社會事實，
    況其本未住於該選舉區，為投票予某一候選人之目的，將戶籍虛偽遷入，姑不論
    其最後投票予何候選人，就該選區之整體投票結果，其投票數，亦必然發生不正
    確結果，是亦難以此認不構成刑法第一百四十六條之妨害投票正確罪。
  (五)況依甲職人員選舉罷免法第三十八條第三項、第四十五條之四、第四十五條之五
    、第六十五條等規定，候選人保證金之發還、沒收，競選經費捐贈之限制，選舉
    經費之補助，及有關全國不分區、僑居國外國民之國民大會代表、立法委員選舉
    當選人名額，均以得票比率之多寡而為決定及分配。參照上開規定，得票比率之
    多寡，除關係候選人當選與否外，亦與上開各項選舉結果攸關。因之，刑法第一
    百四十六條所謂使投票發生不正確之結果，除指使某候選人當選與否之選舉結果
    外，兼指使得票比率等投票結果發生不正確結果之情形在內。按憲法第一百二十
    九條所規定之無記名投票，固有使投票內容隱密之效果，惟倘無居住之事實，而
    虛報戶籍遷入登記，經戶籍機關編入選舉人名冊，並參加選舉投票，顯足以使該
    選舉區計算得票比率基礎之選舉人人數及投票之票數為不實之增加。縱因查證困
    難，無法得知其等投票選舉之特定候選人為誰，然不論投與何人，既已使選舉權
    人之人數及投票數為不實之增加，自足以使投票發生不正確之結果。尤以小型選
    舉區之影響為顯著。
    綜上所述，被告等所辯上情，無非卸責之詞，不足採信。本件事證明確，被告等
    之犯行，均堪認定。
四、核被告等以非法之方法，使投票發生不正確結果之行為係犯刑法第一百四十六條
    第一項之妨害投票正確罪。又被告等間，就前開犯行，有犯意聯絡及行為分擔，
    均為共同正犯。原審未予詳查，遽為被告等無罪之諭知，尚有不當。甲訴人上訴
    意旨，指摘原判決不當，為有理由，自應由本院將原判決撤銷改判。審酌被告等
    尚無犯罪前科，有台灣高等法院被告全國前案紀錄表在卷可稽，因一時失慮，觸
    犯刑章等一切情狀，分別量處如主文第二項所示之刑，並依甲職人員選舉罷免法
    第九十八條第三項之規定各宣告褫奪甲權一年。並諭知有期徒刑，如易科罰金，
    均以三百元折算一日。
五、查被告等均前未曾受有期徒刑以上刑之宣告，有台灣高等法院被告全國前案紀錄
    表在卷可稽。茲因一時失慮，偶犯刑章，所犯情節非重，經此偵審程序及科刑教
    訓，當知所警惕，應無再犯之虞，本院因認上開被告等所受刑之宣告，以暫不執
    行為適當，併宣告各緩刑二年，以啟自新。
據上論斷，應依刑事訴訟法第三百六十九條第一項前段、第三百六十四條、第二百九
十九條第一項前段、刑法第二十八條、第一百四十六條第一項、第四十一條第一項、
第十一條前段、第三十七條第二項、第七十四條第一項、罰金罰鍰提高標準條例第二
條、甲職人員選舉罷免法第九十八條第三項，判決如主文。
本案經檢察官彭南雄到庭執行職務。
中    華    民    國     九十二     年       三       月     二十七     日
                              臺灣高等法院高雄分院刑事第三庭
                                  審判長法官  周賢銳
                                        法官  黃建榮
                                        法官  謝宏宗
右正本證明與原本無異。
如不服本判決應於收受本判決後十日內向本院提出上訴書狀，其未述上訴理由者，
並得於提起上訴後十日內向本院補提理由書狀（均須按他造當事人之人數附繕本)「
切勿逕送上級法院」。
                                      書記官  賴梅琴
中    華    民    國     九十二     年       三       月     二十八     日
附錄：本判決論罪科刑法條：
刑法第一百四十六條第一項：
以詐術或其他非法之方法，使投票發生不正確之結果或變造投票之結果者，處五年以
下有期徒刑。
                                                                        Ｆ


司法院資訊處製作；財團法人民間司法改革基金會備份。
